臺灣高等法院臺中分院民事判決
111年度上更一字第23號
上  訴  人  王玉梅  
訴訟代理人  楊榮富律師
複代理人    蔣志明律師
被上訴人    林麗環  
訴訟代理人  李學鏞律師
複代理人    張彩雲律師
上列當事人間請求請求給付仲介報酬事件，上訴人對於中華民國
108年12月25日臺灣臺中地方法院108年度訴字第602號第一審判
決提起上訴，經最高法院第一次發回更審，本院於111年9月21日
言詞辯論終結，判決如下：
    主  文
原判決廢棄。
被上訴人在第一審之訴及假執行之聲請均駁回。
第一、二審及發回前第三審訴訟費用均由被上訴人負擔。
    事實及理由
一、被上訴人主張：兩造於民國107年2月間經友人介紹認識，未
    幾上訴人即委託伊居間出售其夫王國輝經營之金輝投資有限
    公司（下稱金輝公司）所有坐落臺中市○○區○○○段○○○段000
    地號土地（下稱系爭土地），口頭約定報酬為買賣成交價1%
    。嗣伊為上訴人覓得買主，乃於107年12月26日相約至伊家
    中洽談，當日除兩造外，並有伊友人林○○、買方仲介林○○等
    在場，當日上訴人簽署委託書（下稱系爭委託書），並口頭
    約定報酬為買賣成交價1%。嗣伊與買方羅美英仲介即林○○談
    妥，每坪售價新臺幣（下同）14萬5000元，總價1億8575萬7
    687元，且金輝公司與羅美英已於108年1月3日簽訂買賣契約
    （下稱系爭買賣契約）。詎上訴人拒絕給付伊居間報酬185
    萬7500元等情，爰依兩造約定及民法第565條、第568條第1
    項規定，求為判命上訴人如數給付，並加計自起訴狀繕本送
    達翌日起算之法定遲延利息（原審判命上訴人如數給付，上
    訴人聲明不服，提起上訴）。並答辯聲明：上訴駁回。
二、上訴人則以：被上訴人於107年11月間與上訴人聊天時得知
    金輝公司有意出售系爭土地，乃表示其對不動產買賣較熟悉
    ，基於朋友立場，可幫忙介紹仲介人員及調閱相關資料計算
    增值稅等，伊鑒於被上訴人之人脈較廣，委託被上訴人代覓
    仲介人，然並未委託被上訴人居間銷售系爭土地。且金輝公
    司或伊均未承諾給付1%之仲介費，縱認兩造間存在居間契約
    ，亦屬無償之性質。況系爭買賣契約實際係由林○○代表賣方
    與買方接洽、磋商買賣條件，上訴人既未與買方接洽，亦未
    參與買賣之簽訂等居間事務，自不得請求報酬等語，資為抗
    辯。並上訴聲明：（一）原判決廢棄。（二）被上訴人在第
    一審之訴及假執行之聲請均駁回。
三、兩造不爭執事項（參本院卷31、32、43、44、64、65頁）：
（一）金輝公司之法定代理人王國輝為上訴人之配偶，系爭土  
      地登記於金輝公司名下。
（二）兩造曾簽署系爭委託書。
（三）被上訴人曾以金輝公司法定代理人王國輝之名義與林○○簽
      署107年12月26日之土地專任委託銷售契約書（下稱系爭
      專任委託銷售契約書）。
（四）金輝公司法定代理人王國輝與上訴人共同於107年12月29
      日出具原審卷第32頁之聲明書（載稱：系爭土地總坪數為
      1281.08坪，出售價金為1坪14萬5000元，總成交金額為1
      億8575萬6600元。林○○先生因未達成賣方王國輝先生要求
      ，土地出售1坪14萬元不含任何費用的要求下林○○先生僅
      收買方佣金。）。
（五）羅美英與金輝公司法定代理人王國輝於108年1月3日簽立
      系爭買賣契約書，約定系爭土地面積合計4235平方公尺（
      即1281.0875坪），每坪售價為14萬5000元，買賣總價款
      計1億8575萬7687元。
（六）林○○於107年12月27日以通訊軟體LINE傳送予上訴人之字
      據記載：土地買賣總價1億8575萬元，扣除土地增值稅約5
      46萬1873元、百分之1居間報酬185萬7500元，約剩1億784
      3萬0627元，再扣除公司部分百分之20營業稅約3568萬612
      5元，實際可拿大約1億4274萬4502元。
四、本院之判斷：
（一）系爭土地買賣係由林○○居間媒介成立：
    ⒈羅美英與金輝公司法定代理人王國輝於108年1月3日簽立系
      爭買賣契約書，約定系爭土地面積合計4235平方公尺（即
      1281.0875坪），每坪售價為14萬5000元，買賣總價款計1
      億8575萬7687元乙節，兩造並無爭執。惟實際出資購買系
      爭土地者為鴻豫建設股份有限公司（下稱○○公司），羅美
      英僅為名義上之買受人等情，業據證人即○○公司負責人江
      ○○到庭證述明確（本院卷174、175頁），且江○○證稱：是
      經林○○仲介得知系爭土地出賣之訊息，其轉達地主之出價
      為每坪16、17萬元，經評估後覺得可行，就透過林○○轉達
      我方出價每坪13萬8000元，經地主抬價每坪15萬多，我方
      再出價約14萬5000元，後來就成交了，並透過林○○約定在
      西屯的廖連聰代書事務所簽約。票載發票日107年12月27
      日之1000萬元之支票（下稱系爭斡旋金支票）是交給林○○
      ，由他幫忙磋商這筆土地買賣。事後有付給林○○180萬元
      的佣金，並依林○○的指示簽發三張支票，金額分別為90萬
      元、45萬元、45萬元。系爭土地買賣從頭到尾都沒有碰到
      林麗環，也不知道有這個人等語（詳本院卷175至184頁）
      。核系爭土地買賣已經完成交易，證人江○○與兩造均無利
      害關係，並有其當庭提出之佣金收據三紙可稽，且證人林
      ○○於原審亦證稱系爭斡旋金支票是買方交付供作斡旋金之
      用（原審卷78頁背面），證人江○○之證述自可憑信，依其
      證述足認系爭土地買賣契約之簽訂，確係由林○○居間媒介
      促成。
　　⒉另據林○○於原審證稱：我在107年12月間代表買方與王玉梅
      聯絡，王玉梅說土地的事情都全權交給她先生一個好朋友
      處理，先讓這位好朋友處理。我大概去找過王玉梅三、四
      次。後來她在林麗環家中打電話給我，並把電話轉給林麗
      環，由我直接跟林麗環約見面時間。之前王玉梅有說過土
      地要賣清的等語（原審卷80頁背面、81頁背面），核與上
      訴人自陳：107年12月中林○○自行出面找到伊，表示聽說
      金輝公司要出售系爭土地，希望能給他仲介看看，伊有表
      示王國輝說一坪15萬以內是要賣清的（不支付增值稅、仲
      介費等費用），並表示其請林竣成去找被上訴人談談等語
      （原審卷27頁），大致相符，且兩造不爭執被上訴人曾以
      金輝公司法定代理人王國輝之名義與林○○簽署107年12月2
      6日之系爭專任委託銷售契約書，林○○並證稱：我有跟林
      麗環要求要簽署一張土地買賣專任委託書，要給買方看（
      原審80頁），堪認林○○就系爭土地之買賣除擔任買方之仲
      介外，並同時擔任賣方之仲介。
（二）系爭土地買賣契約之簽訂非由被上訴人媒合：
　　⒈系爭土地買賣雙方就價金達成合意前曾經雙方討價還價，
      最終由買方出價14萬5000元，並曾交付系爭斡旋金支票予
      林○○，供其居中斡旋等情，業經證人江○○證述明確，而被
      上訴人曾以金輝公司法定代理人王國輝之名義與林○○簽署
      107年12月26日之系爭專任委託銷售契約書，兩造並無爭
      執，且被上訴人自承出具系爭專任委託銷售契約書之目的
      係為供林○○出示予買方，供證明系爭土地所有權人確有出
      售系爭土地之意（本院卷141頁），惟系爭專任委託銷售
      契約書實際係於翌日即107年12月27日始完成用印，業據
      證人即被上訴人之友林○○，及林○○於原審證述明確（原審
      卷76、78頁），依據時序關係，江○○應係在林○○出示系爭
      專任委託銷售契約書證明其確曾受系爭土地所有權人委託
      銷售系爭土地後，始於107年12月27日交付系爭斡旋金支
      票予林○○，另觀諸林○○係於107年12月27日18時42分始以L
      INE傳送系爭斡旋金支票予上訴人知悉（原審卷98頁），
      且林○○於原審證稱：系爭斡旋金支票是林○○於107年12月2
      7日晚上拿到被上訴人家中（原審卷74頁），亦可確認。
　　⒉證人林○○雖證稱：王玉梅有委託林麗環銷售土地，買方代
      表是林○○，這個價金是由林麗環跟林○○在林麗環家中洽談
      的，他們談價錢的時候我在場，時間是107年12月26日，
      當時林麗環有打電話給王玉梅，電話是用擴音的方式，林
      麗環在電話中跟王玉梅說這塊土地談到一坪14.5萬元，問
      王玉梅是否接受，王玉梅回答「可以」，林麗環接著說委
      託期間是從107年12月26日到108年1月3日，王玉梅回答「
      好」，接下來林麗環說還有1%的服務費，王玉梅回答「好
      」，接下來林麗環又問說當時王國輝有無在王玉梅的旁邊
      ，王玉梅回答「有」，通話就結束了云云（詳原審卷76頁
      ）。惟江○○係於107年12月27日始將系爭斡旋金支票交付
      林○○，委託其就14萬5000元之出價與賣方斡旋，有如前述
      ，果若上訴人或王國輝於107年12月26日即同意或授權林
      麗環以同一價格每坪14萬5000元之價格出售系爭土地，因
      與江○○之之出價相同，經林○○轉達後，系爭土地買賣契約
      即因雙方意思表示一致而成立，江○○焉有再於翌日交付系
      爭斡旋金支票予林○○之必要。至於系爭專任委託銷售契約
      書雖記載委託價格「每坪新台幣壹拾肆萬伍仟元整」，似
      與證人江○○證述之最終出價相同，惟依林○○與上訴人此前
      陳述可知賣方原意係出價每坪15萬元以內是要賣清的（不
      支付增值稅、仲介費等費用），可見系爭專任委託銷售契
      約書所載委託價格，並不符賣方之要求，且加計轉由買方
      負擔之增值稅後，實際上價格仍高於江○○之最終出價。足
      見林○○證稱系爭土地買賣價金是由被上訴人與林○○於107
      年12月26日談成的云云，並非實情，其證稱上訴人應允給
      付1%之服務費云云，自不足採信。
　　⒊又林○○於107年12月27日以LINE傳送予上訴人之字據記載：
      土地買賣總價1億8575萬元，扣除土地增值稅約546萬1873
      元、百分之1居間報酬185萬7500元，約剩1億7843萬0627
      元，再扣除公司部分百分之20營業稅約3568萬6125元，實
      際可拿大約1億4274萬4502元等情，兩造固無爭執（依該L
      INE截圖顯示時間為107年12月27日18時40分，見原審卷97
      、98頁），惟依上訴人所提出當日上訴人與林○○間之LINE
      截圖，上訴人曾先後於當日18時21分、18時49分、19時三
      度撥打LINE語音電話予林○○，且林○○於上訴人當日18時21
      分撥打電話後，曾將某訊息收回（詳原審卷96至99頁），
      足見上訴人對於林○○所傳送之上開買賣條件，曾與之多次
      通訊往返聯繫，參諸上訴人辯稱曾對林○○表示王國輝說一
      坪15萬以內是要賣清的（即不支付增值稅、仲介費等費用
      ），出價顯異於林○○所傳送上開買賣條件，自難期待上訴
      人同意上開買賣條件。另觀諸金輝公司法定代理人王國輝
      與上訴人嗣於107年12月29日出具聲明書載稱：「系爭土
      地總坪數為1281.08坪，出售價金為1坪14萬5000元，總成
      交金額為1億8575萬6600元…。林○○先生因未達成賣方王國
      輝先生要求，土地出售1坪14萬元不含任何費用的要求下
      林○○先生僅收買方佣金。…同意以上論述，本人才同意買
      賣事誼」等語（原審卷32頁），亦可見王國輝於成交前，
      仍要求林○○以每坪14萬元，且不負擔任何稅費之條件與買
      方磋商，然因林○○未能達成使命，故而不同意給付佣金。
      證人林○○並證稱：王玉梅曾於108年1月3日簽訂系爭土地
      買賣契約前，將上開聲明書傳送予伊，並說要以她先生王
      國輝的意思為準（原審卷80頁背面），足見上訴人並未同
      意林○○所傳送上開買賣條件，被上訴人執此主張係由伊與
      買方仲介林○○談妥每坪售價14萬5000元，上訴人並同意給
      付1%仲介費云云，自無可取。
（三）上訴人未委任被上訴人居間出售系爭土地：
　　　兩造固不爭執上訴人曾在被上訴人住處簽署系爭委託書，
      系爭委託書記載：「本人王玉梅因行動不便，全權委託林
      麗環處理買賣沙鹿區南勢坑段埔子小段0000-0000地號…」
      等語（原審卷7頁），然被上訴人起訴時係主張上訴人委
      託其居間出售系爭土地時，曾口頭約定報酬為買賣成交價
      1%。嗣被上訴人為上訴人覓得買主後，於107年12月26日
      相約至被上訴人家中洽談，上訴人係於當日簽署系爭委託
      書，並口頭約定報酬為買賣成交價1%云云（原審卷1、2頁
      ），則為上訴人所否認，並辯稱：因被上訴人於107年12
      月26日代表金輝公司與林○○簽訂系爭專任委託銷售契約書
      時，上訴人與王國輝均未在場，金輝公司亦未先授權被上
      訴人簽訂系爭專任委託銷售契約書，被上訴人因害怕擔負
      偽造文書之刑責，乃在上訴人於107年12月27日晚間前往
      被上訴人住處取回文件時，要求上訴人簽名於系爭委託書
      等語。經查：
　　⒈證人林○○於原審證稱：「這張委託書是林麗環請我幫她電
      腦打字，我在107年12月26日打好拿給林麗環。…107年12
      月27日在林麗環家中拿這張委託書給王玉梅簽名，當時有
      我及林○○、林麗環及王玉梅四人在場…林麗環與王玉梅於1
      07年12月27日在林麗環家中一起在委託書上簽名及蓋指印
      …林麗環當時有說以土地成交價1%計算仲介報酬，王玉梅
      有表示同意。」云云（參原審卷75頁），林○○證述上訴人
      簽署系爭委託書之日期為107年12月27日，與被上訴人主
      張之107年12月26日已有歧異。且林○○證稱：林麗環代表
      金輝公司與林○○簽署系爭專任委託銷售契約，林麗環說她
      怕王玉梅說這塊土地沒有委託她，害怕王玉梅會告她，需
      要王玉梅確認有這回事，所以才會請王玉梅簽系爭委託書
      」等語（原審卷75頁背面）；核與證人林○○於原審證稱：
      於107年12月27日在林麗環家中，因為林麗環擔心王玉梅
      會告她，故而要求王玉梅簽署系爭委託書等語（詳原審卷
      79頁背面、80頁）相符，足見上訴人抗辯因被上訴人擅自
      於107年12月26日以金輝公司法定代理人王國輝之名義與
      林○○簽署系爭專任委託銷售契約書，唯恐擔負偽造文書之
      刑責，始於107年12月27日應被上訴人之要求而簽名於系
      爭委託書，確屬實情。被上訴人於起訴時主張上訴人107
      年12月26日簽署系爭委託書云云，並非實在。
　　⒉證人林○○復證稱：系爭委託書的日期記載為107年12月26日
      ，這個日期是我寫的，因為我認知土地專任委託銷售契約
      書簽署日期是107年12月26日，所以我就把系爭委託書也
      寫上這個日期，我在寫日期前，我有問過王玉梅、林麗環
      的意見，她們有同意我這樣寫等語（原審卷76頁背面），
      顯見爭委託書所載「107年12月26日」係林○○於107年12月
      27日製作時倒填日期，其此前證稱：「這張委託書是林麗
      環請我幫她電腦打字，我在107年12月26日打好拿給林麗
      環」等語，乃係虛構。又上訴人於系爭委託書簽名既係應
      被上訴人之要求而為，目的僅在配合被上訴人營造於系爭
      專任委託銷售契約書做成前，即已授權被上訴人之假象，
      並表明其無意追究被上訴人偽造文書之意，觀諸系爭委託
      書雖記載前揭「…全權委託林麗環處理買賣…」等字句外，
      嗣又載明「在處理過程中，受託人必須知會報告談話內容
      ，讓委託人知道，雙方確認，再進行買賣。」等語（原審
      卷7頁），對於所謂之「全權委託」再加以限制，且無委
      託被上訴人擔任居間或任何酬金之具體約定，則上訴人抗
      辯其僅係委託被上訴人代覓仲介人，並未委託被上訴人居
      間銷售系爭土地，尚非不足採信。被上訴人主張上訴人於
      107年12月26日簽署系爭委託書委託其居間出售系爭土地
      ，並口頭約定報酬為買賣成交價1%云云，難認實在，至於
      林○○前揭證述：「林麗環當時有說以土地成交價1%計算仲
      介報酬，王玉梅有表示同意。」云云，顯係附和被上訴人
      主張之詞，不足憑信。
　　⒊系爭斡旋金支票並未兌現，事後已收回銷毀，業據江○○證
      述明確（本院卷180頁），上訴人否認曾收受系爭斡旋金
      支票，堪認實在。且據證人林○○於原審證稱：系爭斡旋金
      支票是林○○於107年12月27日晚上拿到被上訴人家中，因
      為上訴人說她不敢收這張支票，故而於支票影本下方寫下
      「註：⒈如有違約，賣方必須返還訂金並賠償相對人金額1
      0,000,000元整」等語（參原審卷31頁），請上訴人拿回
      去給她先生王國輝看（原審卷74頁）；林○○亦證稱：這張
      字條的用途是要交給上訴人的先生看，表示買方有開斡旋
      金，要買土地並交付訂金等語（原審卷78頁背面）。然林
      ○○就系爭土地之買賣除擔任買方之仲介外，並同時擔任賣
      方之仲介，且買方於107年12月27日將系爭斡旋金支票交
      付林○○，委由林○○斡旋磋商系爭土地買賣，有如前述，依
      據契約關係，林○○本應直接與賣方洽磋商始為正辦，乃其
      竟將系爭斡旋金支票持往被上訴人家中，轉由被上訴人與
      上訴人洽商，使被上訴人介入系爭土地買賣，有違常情。
      則上訴人辯稱林○○與被上訴人間有暗盤交易云云，似非無
      稽。又上訴人或金輝公司本無必須接受買方出價之義務，
      且系爭斡旋金支票既未經上訴人或金輝公司收受，自無轉
      作定金並因此負擔違約加倍返還所受定金之不利益（民法
      第249條參照）。乃林○○明知上訴人並未收受系爭斡旋金
      支票，竟於系爭斡旋金支票影本下方註明上開違約賠償金
      額，請上訴人轉交王國輝看，自有使上訴人或王國輝誤認
      因委託之仲介林○○已收受定金，倘不按每坪14萬5000元價
      格出售，可能負擔違約賠償1000萬元之風險。再觀諸林○○
      原傳送予上訴人之系爭專任委託銷售契約書第五條特別約
      定事項欄本為空白（原審卷33頁），嗣其於107年12月27
      日18時42分將系爭斡旋金支票傳送予上訴人後，於同日18
      時52分再傳送予上訴人之系爭專任委託銷售契約書第五條
      竟填載「如有違約需付總價1%違約金」（參原審卷99頁、
      本院前審卷101頁），更可見其藉此傳達委託人金輝公司
      倘不依委託價格出售系爭土地，可能將負擔賠償總價1%違
      約金之不實訊息，則上訴人抗辯林○○與被上訴人聯手假借
      可能負擔高額違約金之風險，迫使上訴人與其配偶王國輝
      按每坪14萬5000元之價格出售系爭土地等情，諒非虛構。
      故證人林○○雖亦於原審證稱：系爭專任委託銷售契約書之
      用途是我代表買方，跟賣方談土地買賣的事情，委託人金
      輝公司的部分係由林麗環出面簽署，也是林麗環用印。是
      由林麗環代表賣方，我代表買方，在107年12月26日簽署
      系爭專任委託契約書當天由我跟林麗環談買賣價金，當天
      是先打電話跟王玉梅確認一坪14萬5000元價格出售可不可
      以，王玉梅回答「可以」、王玉梅說有服務費1%，就是土
      地總價1%云云（原審卷78、79頁背面、82頁），顯然仍係
      附和被上訴人主張之詞，不足憑信。
（四）依據前述，系爭土地買賣係由林○○居間媒介成立，系爭土
      地買賣契約之簽訂非由被上訴人媒合，且上訴人縱曾委託
      被上訴人代覓仲介人，僅屬一般委任關係。被上訴人未舉
      證證明上訴人曾委任其居間出售系爭土地，並約定給予1%
      之酬金，則其依據居間契約之法律關係，請求上訴人給付
      報酬，要屬無據，不應准許。
五、綜上所述，被上訴人依居間契約之法律關係，請求上訴人給
    付報酬185萬7500元，及自起訴狀繕本送達之翌日起至清償
    日止，按年息百分之5計算之利息，為無理由，不應准許。
    原審判命上訴人給付185萬7500元本息，並附條件為假執行
    及免為假執行之宣告，自有未洽。上訴意旨指摘原判決不當
    ，求予廢棄改判，為有理由。自應由本院廢棄改判如主文第
    二項所示。
六、本件事證已臻明確，兩造其餘之攻擊或防禦方法及所用之證
    據，經本院斟酌後，認為均不足以影響本判決之結果，爰不
    逐一論列，併此敘明。
七、據上論結，本件上訴為有理由，依民事訴訟法第450條、第7
    8條，判決如主文。
中　　華　　民　　國　　111 　年　　9 　　月　　28　　日
　　　　　　　　　　　　民事第八庭
　　　　　　　　　　　　　　審判長法  官  杭起鶴
　　　　　　　　　　　　　　　　　法  官  羅智文
　　　　　　　　　　　　　　　　　法  官  蔡建興
正本係照原本作成。
如不服本判決，應於收受送達後20日內向本院提出上訴書狀，其
未表明上訴理由者，應於提出上訴後20日內向本院補提理由書狀
（均須按他造當事人之人數附繕本）。
因疫情而遲誤不變期間，得向法院聲請回復原狀。
上訴時應提出委任律師或具有律師資格之人之委任狀；委任有律
師資格者，另應附具律師資格證書及釋明委任人與受任人有民事
訴訟法第466條之1第1項但書或第2項所定關係之釋明文書影本。
如委任律師提起上訴，發回更審後為訴之變更（追加、擴張）部
分應一併繳納上訴裁判費。
　　　　　　　　　　　　　　　　　書記官  李欣憲
中　　華　　民　　國　　111 　年　　9 　　月　　28　　日